【裁判字號】    97,訴,14
【裁判日期】    980527
【裁判案由】    分割共有物
【裁判全文】
臺灣嘉義地方法院民事判決                97年度訴字第14號
原      告  乙○○
訴訟代理人  何永福律師
複 代理 人  黃文力律師
            廖耿璋
被      告  丁○
            甲○○
            辛○○○
            己○○
            戊○○
兼前列五人
共 同訴 訟  丙○○
代  理  人
被      告  庚○○
上列當事人間分割共有物事件，本院於民國98年5月18日言詞辯
論終結，判決如下：
    主  文
被告丁○、辛○○○、己○○、丙○○、戊○○、甲○○應就訴
外人張和傑所有坐落嘉義縣民雄鄉○○段中廣小段一六五號土地
，面積一一八九平方公尺；同段一六六號土地，面積一七一八平
方公尺，應有部分均為三三分之十，辦理繼承登記。
原告與被告丁○、辛○○○、己○○、丙○○、戊○○、甲○○
共有坐落嘉義縣民雄鄉○○段中廣小段一六五號土地，面積一一
八九平方公尺，應分割如下：附圖甲部分面積七五九平方公尺歸
原告取得；乙部分面積三二九平方公尺歸被告丁○、辛○○○、
己○○、丙○○、戊○○、甲○○公同共有取得；戊部分面積一
Ｏ一平方公尺歸兩造共同取得，並按應有部分為原告三三分之二
三、被告丁○、辛○○○、己○○、丙○○、戊○○、甲○○公
同共有三三分之十之比例保持共有。
兩造全體共有坐落嘉義縣民雄鄉○○段中廣小段一六六號土地，
面積一七一八平方公尺，應分割如下：附圖丙部分面積一０五八
平方公尺歸原告與被告庚○○取得，並按登記應有部分比例各六
六分之二三保持共有；丁部分面積四六０平方公尺歸被告丁○、
辛○○○、己○○、丙○○、戊○○、甲○○公同共有取得；己
部分面積二ＯＯ平方公尺，歸兩造共同取得，並按應有部分為原
告六六分之二三、被告庚○○六六分之二三、被告丁○、辛○○○、己○○、丙○○、戊○○、甲○○公同共有三三分之十之比
例保持共有。
訴訟費用由由被告丁○、辛○○○、己○○、丙○○、戊○○、
甲○○連帶負擔三三分之十，被告庚○○負擔一三二分之二三，
原告負擔一三二分之六九。
    事實及理由
壹、程序事項：
一、按不變更訴訟標的，而補充或更正事實上或法律上之陳述者
    ，非為訴之變更或追加，民事訴訟法第256條定有明文。本
    件原告起訴原請求判決：「二、原告與被告丁○、辛○○○
    、己○○、丙○○、戊○○、甲○○共有坐落於嘉義縣民雄
    鄉○○段中廣小段165地號，建，面積1,189平方公尺土地准
    予分割，其分割方法如附圖所示：甲部分歸原告取得，乙部
    分歸被告丁○、辛○○○、己○○、丙○○、戊○○、甲○○等按其應繼分比例保持共有，戊部分為4公尺寬之道路由
    土地所有權人依持分比例保持共有。三、兩造全體所共有坐
    落於同嘉義縣民雄鄉○○段中廣小段166地號，田，面積1,7
    18平方公尺土地准予分割，其分割方法如附圖所示：丙部分
    歸原告與被告庚○○保持共有，丁部分歸被告丁○、辛○○○、己○○、丙○○、戊○○、甲○○等按其應繼分比例保
    持共有，己部分為4公尺寬之道路由土地所有權人依持分比
    例保持共有。」，嗣於98年5月18日言詞辯論期日中更正聲
    明為：「二、原告與被告丁○、辛○○○、己○○、丙○○
    、戊○○、甲○○共有坐落於嘉義縣民雄鄉○○段中廣小段
    165地號，建，面積1,189平方公尺土地准予分割，其分割方
    法如嘉義大林地政事務所於民國98年4月22日複丈成果圖所
    示：甲部分面積829平方公尺歸原告取得，乙部分面積360平
    方公尺歸被告丁○、辛○○○、己○○、丙○○、戊○○、
    甲○○等按其應繼分比例保持共有，戊部分為4公尺寬之道
    路，面積101平方公尺，由土地所有權人依持分比例保持共
    有。三、兩造全體所共有坐落於同嘉義縣民雄鄉○○段中廣
    小段166地號，田，面積1,718平方公尺土地准予分割，其分
    割方法如嘉義大林地政事務所於民國98年4月22日複丈成果
    圖所示：丙部分面積1,197平方公尺歸原告與被告庚○○保
    持共有，丁部分面積521平方公尺歸被告丁○、辛○○○、
    己○○、丙○○、戊○○、甲○○等按其應繼分比例保持共
    有，己部分為農水路，面積200平方公尺，由土地所有權人
    依持分比例保持共有。」，係更正事實上之陳述，非為訴之
    變更或追加，核先敘明。
二、本件被告庚○○經合法通知，未於言詞辯論期日到場，經再
    次通知仍不到場，核無民事訴訟法第386條各款所列情形，
    爰由本院依職權由 一造辯論而為判決。
貳、實體事項：
一、原告起訴主張：
  (一)坐落於嘉義縣民雄鄉○○段中廣小段165、166地號之共有人
    ，除原告與被告庚○○，尚有訴外人張和傑（已於民國94年
    5月2日死亡）之繼承人即被告丁○、辛○○○、己○○、丙○○、戊○○、甲○○等，因訴外人張和傑之繼承人尚未辦
    理繼承登記，爰為訴之聲明第1項之請求，以符法制，合先
    敘明。
  (二)查系爭165號建地右側即東邊緊鄰之164號土地亦為張和傑所
    有，爰將嘉義大林地政事務所於98年4月22日複丈成果圖（
    下稱附圖）所示乙部分歸張和傑之繼承人即被告丁○、辛○○○、己○○、丙○○、戊○○、甲○○等6人共同取得，
    以利渠等之土地合併使用。又原告既分得系爭165建地左側
    即附圖所示甲部分之土地，則系爭166田地之分割方式，為
    使原告亦能合併利用土地，故原告主張系爭166田地之右側
    即東邊如附圖所示丙部分之土地，分歸原告及被告庚○○即
    原告之母取得，2人並願依比例保持共有，而附圖丁部分所
    示之土地則分歸被告丁○、辛○○○、己○○、丙○○、戊○○、甲○○等6人共同取得。末查系爭166號田地係屬袋地
    ，而系爭165號建地分割後之甲部分亦可能形成袋地，無法
    與174號之道路聯絡，為解決此一問題，乃於系爭兩筆土地
    之南側分別分割出一條寬4公尺之道路用地及面積200平方公
    尺之農水路，如附圖戊、己所示，以供兩造使用，並由兩造
    依比例保持共有。並聲明：1.被告丁○、辛○○○、己○○
    、丙○○、戊○○、甲○○應就其被繼承人張和傑所有坐落
    於嘉義縣民雄鄉○○段中廣小段165地號，建，面積1,189平
    方公尺土地及同段166地號，田，面積1,718平方公尺土地，
    應有部分均為三三分之十，辦理繼承登記。2.原告與被告丁○、辛○○○、己○○、丙○○、戊○○、甲○○共有坐落
    於嘉義縣民雄鄉○○段中廣小段165地號，建，面積1 ,189
    平方公尺土地准予分割，其分割方法如嘉義大林地政事務所
    於民國98年4月22日複丈成果圖所示：甲部分面積829 平方
    公尺歸原告取得，乙部分面積360平方公尺歸被告丁○、辛○○○、己○○、丙○○、戊○○、甲○○等按其應繼分比
    例保持共有，戊部分為4公尺寬之道路，面積101平方公尺，
    由土地所有權人依持分比例保持共有。3.兩造全體所共有坐
    落於同嘉義縣民雄鄉○○段中廣小段166地號，田，面積1,7
    18平方公尺土地准予分割，其分割方法如嘉義大林地政事務
    所於民國98年4月22日複丈成果圖所示：丙部分面積1,197平
    方公尺歸原告與被告庚○○保持共有，丁部分面積521平方
    公尺歸被告丁○、辛○○○、己○○、丙○○、戊○○、甲○○等按其應繼分比例保持共有，己部分為農水路，面積
    200平方公尺，由土地所有權人依持分比例保持共有。
二、被告方面：
  (一)被告庚○○部分：被告庚○○未於言詞辯論期日到場陳述，
    僅以書狀表示：就系爭165地號土地，同意原告之分割方案
    ，並願意與原告維持共有。
  (二)被告丁○、辛○○○、己○○、丙○○、戊○○、甲○○
    等6人部分：不同意原告所提之分割方案，請求依照被告丙○○於97年1月25日書狀所附分割草圖分割，只要留下祖厝
    ，其他分的地方沒有意見。
三、本院之判斷：
  (一)按分割共有物乃為消滅物之共有狀態，以利土地之融通及增
    進經濟效益，是除非因物之使用目的不能分割，或契約訂有
    不分割之期限，否則各共有人得隨時請求分割共有物，此觀
    諸民法第823條第1項規定自明。經查，原告主張系爭坐落嘉
    義縣民雄鄉○○段中廣小段165地號，面積1,189平方公尺、
    166地號，面積1,718平方公尺土地為兩造所共有，就165號
    土地，原告應有部分為三三分之二三，被告丁○、辛○○○
    、己○○、丙○○、戊○○、甲○○應有部分為三三分之十
    ，就166號土地，原告應有部分為六六分之二三、被告丁○
    、辛○○○、己○○、丙○○、戊○○、甲○○應有部分為
    三三分之十、被告庚○○應有部分六六分之二三，並無不能
    分割之原因，兩造亦無不分割之約定等情，業據其提出土地
    登記謄本為證，復為被告所不爭執。從而，依前揭規定，原
    告本於系爭土地共有人之地位訴請裁判分割，即屬有據。
  (二)次按因繼承、強制執行、公用徵收或法院之判決，於登記前
    已取得不動產物權者，非經登記，不得處分其物權，民法75
    9條定有明文。故不動產之共有人中有人死亡時，於其繼承
    人未為繼承登記以前，固不得分割該共有之不動產。但若於
    分割共有物之訴訟中，請求該繼承人辦理繼承登記，並合併
    對該繼承人及其餘共有人為分割共有物之請求，則向為實務
    所允許（最高法院69年臺上字第1012號判例要旨參照）。經
    查，上開土地登記共有人張和傑於94年5月2日死亡，丁○、
    辛○○○、己○○、丙○○、戊○○、甲○○等6人，均未
    辦理繼承登記，是原告訴之聲明第1項之請求丁○、辛○○○、己○○、丙○○、戊○○、甲○○等6人，應就張和傑
    所有系爭土地之應有部分辦理繼承登記，係屬有據。
  (三)再按分割之方法，不能協議決定者，法院得因任何共有人之
    聲請，以原物分配於各共有人，或變賣共有物，以價金分配
    於各共有人。民法第824條第2項定有明文。另分割方法，法
    院除可自由裁量，亦應參酌當事人之聲明、共有物之性質、
    使用現況、價格、經濟效用及全體共有人之利益等因素，而
    為適當之分配，要以維持全體共有人之公平為標準。復按法
    院裁判分割共有土地時，部分共有人仍願維持共有關係者，
    應准該部分共有人成立新共有關係（最高法院69年度臺上字
    第1831號判例要旨參照）。經查：
  1.165、166號土地相連（165號在東邊，166號在西邊），166
    號土地上種植鳳梨，165號土地上除部分種植鳳梨外，有被
    告丙○○使用之磚造平房、水塔，屋齡40年至50年，及原告
    使用之鐵皮造倉庫、鐵架造水塔，166號土地西側為中山高
    速公路，北鄰大排水溝及農田，南側有產業道路及農田，16
    5號東側為張和傑所有之164號土地，並有產業道路相通等情
    ，業經本院勘驗現場及囑託大林地政事務所測量明確，製有
    勘驗筆錄及大林地政事務所函覆現況圖在卷可證，應堪認定
    。
  2.本院審酌下列因素，認兩造分得位置如附圖所示為適當：
  165號土地乙部分由被告丁○、辛○○○、己○○、丙○○
    、戊○○、甲○○取得，可與164號土地合併使用，甲部分
    由原告取得，可與166號土地原告與被告庚○○共有之丙部
    分合併使用，能使土地發揮較高之經濟效益。又甲部分分割
    後將成袋地，故在165號土地南側留有戊部分，面積為101平
    方公尺之4米自留道路，分歸原告與被告丁○、辛○○○、
    己○○、丙○○、戊○○、甲○○共同取得，以利通行；16
    6號土地為已辦竣農地重劃之耕地，其分割應受耕地分割執
    行要點第15點，即「已辦竣農地重劃之耕地，依本條例第十
    六條規定辦理分割時，不受農地重劃條例施行細則第三十四
    條有關最小坵塊土地短邊十公尺之限制。但耕地合併分割不
    得破壞已完成規劃之農水路系統。」之限制，此有大林地政
    事務所嘉林地測字0970002587號函可考，故在166號土地南
    側留有與171、172號農路平行、面積200平方公尺之農水路
    ，分歸原告與被告共同取得。又被告丁○、辛○○○、己○○、丙○○、戊○○、甲○○間、原告與被告庚○○間就附
    圖乙、丙、丁、戊、己部分均仍願保持共有乙節，業據被告
    丙○○陳述在卷（97年5月6日審理筆錄參照），及被告庚○○97年9月22日民事陳報狀1紙附卷可按，應為真實。是本件
    依附圖方案分割，對兩造而言堪稱公平合理。
  被告丁○、辛○○○、己○○、丙○○、戊○○、甲○○雖
    主張：要保留165號土地上之祖厝等語，然系爭建物係坐落
    165號土地中央偏西位置，面積（含磚造水塔）129平方公尺
    （大林地政事務所96年11月23日複丈成果圖參照），即使16
    5號土地偏西部分由被告丁○、辛○○○、己○○、丙○○
    、戊○○、甲○○取得，系爭建物仍有102平方公尺占用東
    側原告分得之部分（大林地政事務所98年2月13日複丈成果
    圖參照），遑論被告丁○、辛○○○、己○○、丙○○、戊○○、甲○○取得系爭建物坐落部分之土地，將使165號土
    地分成3塊（即由原告取得東側與西側土地，被告丁○、辛○○○、己○○、丙○○、戊○○、甲○○取得中間土地）
    ，不利於使用甚明。況系爭建物為磚造平房，屋齡40年至50
    年，建材老舊，保存價值不高。本院權衡輕重，認為被告上
    開主張委無足採。
  (四)末查，原告聲明「二、原告與被告丁○、辛○○○、己○○
    、丙○○、戊○○、甲○○共有坐落於嘉義縣民雄鄉○○段
    中廣小段165地號，建，面積1,189平方公尺土地准予分割，
    其分割方法如嘉義大林地政事務所於民國98年4月22日複丈
    成果圖所示：甲部分面積829平方公尺歸原告取得，乙部分
    面積360平方公尺歸被告丁○、辛○○○、己○○、丙○○
    、戊○○、甲○○等按其應繼分比例保持共有，戊部分為4
    公尺寬之道路，面積101平方公尺，由土地所有權人依持分
    比例保持共有。三、兩造全體所共有坐落於同嘉義縣民雄鄉
    ○○段中廣小段166地號，田，面積1,718平方公尺土地准予
    分割，其分割方法如嘉義大林地政事務所於民國98年4月22
    日複丈成果圖所示：丙部分面積1,197平方公尺歸原告與被
    告庚○○保持共有，丁部分面積521平方公尺歸被告丁○、
    辛○○○、己○○、丙○○、戊○○、甲○○等按其應繼分
    比例保持共有，己部分為農水路，面積200平方公尺，由土
    地所有權人依持分比例保持共有。」，其中，甲部分面積
    829平方公尺、乙部分面積360平方公尺、丙部分面積1,197
    平方公尺、丁部分面積521平方公尺，係指兩造依應有部分
    各應分得之面積，然本件在165號土地上留有戊部分道路，
    在166號土地上留有己部分農水路，且戊、己部分分歸原告
    、被告共有，已如上述，則甲、乙、丙、丁部分自應扣除兩
    造在戊、己部分各應負擔之面積，故甲、乙、丙、丁部分面
    積各應更正為759、329、1,058、460平方公尺，附此敘明。
四、綜上，兩造為系爭土地之共有人，系爭土地復查無使用目的
    不能分割或契約訂有不能分割期限等情事，從而，原告以兩
    造無法協議分割，本於民法第823條第1項前段之規定提起本
    訴，訴請被告為繼承登記、裁判分割，為有理由，應予准許
    。又本院審酌系爭土地之使用現狀、整體利用之效益、共有
    人之利益等情，認以附圖所示分割位置方案分割系爭土地，
    應屬可採，爰諭知如主文第1項、第2項所示。
五、末按因共有物分割、經界或其他性質上類似之事件涉訟，由
    敗訴當事人負擔訴訟費用顯失公平者，法院得酌量情形，命
    勝訴之當事人負擔其一部，民事訴訟法第80條之1定有明文
    。又分割共有物之訴，係合兩造之必要共同訴訟，原、被告
    之間本可互換地位，本件原告起訴雖於法有據，但被告之應
    訴實因訴訟性質所不得不然，故所為抗辯自為伸張或防衛權
    利所必要，是以本院認本件之訴訟費用應由兩造按其應有部
    分之比例分擔，較為公允，爰諭知如主文第3項所示。
六、本件事證已臻明確，兩造其餘攻擊防禦方法與舉證，核與判
    決結果無影響，爰不逐一論述，附此敘明。
七、據上論結，本件原告之訴為有理由，依民事訴訟法第385條
    第1項後段、第80條之1、第85條第1項、第85條第2項，判決
    如主文。
中    華    民    國    98    年    5    月    27     日
                  民事第一庭法  官  張鶴齡
以上正本係照原本作成
如對本判決上訴須於判決送達後20日內向本院提出上訴狀
中    華    民    國    98    年    5    月    27     日
                            書記官  王博昭


司法院資訊處製作；財團法人民間司法改革基金會備份。
